【裁判字號】    98,台上,4063
【裁判日期】    980716
【裁判案由】    強盜等罪
【裁判全文】
最高法院刑事判決            九十八年度台上字第四０六三號
上  訴  人  甲○○
            乙○○
上列上訴人等因強盜等罪案件，不服台灣高等法院台南分院中華
民國九十八年四月二十八日第二審判決（九十七年度上訴字第一
四三三號，起訴案號：台灣台南地方法院檢察署九十七年度偵字
第六二七九、一一四五二號），提起上訴，本院判決如下：
    主  文
原判決關於甲○○、乙○○加重強盜未遂部分均撤銷，發回台灣
高等法院台南分院。
其他上訴駁回。
    理  由
一、發回（即加重強盜未遂）部分：
本件原判決維持第一審論處上訴人甲○○、乙○○（以下除分別
載稱姓名者外，合稱為「上訴人等」）共同意圖為自己不法之所
有，攜帶兇器，以強暴至使不能抗拒，而取他人之物未遂罪刑（
甲○○處有期徒刑四年、乙○○處有期徒刑三年十月）部分之科
刑判決，駁回上訴人等就此部分在第二審之上訴；固非無見。
惟查：（一）刑法上之強盜罪，以有為自己或第三人不法所有之
意圖為構成要件之一，若取人財物係基於他種原因或目的，而非
出於不法所有之意思者，縱其行為違法，除該當其他犯罪而依該
罪處罰外，要不成立強盜罪。從而，行為人取得他人財物或使其
交付，是否係出於為自己或第三人不法所有之意圖，關係其強盜
罪名能否成立，自應根究明白。原判決認定上訴人等有原判決事
實欄一(一)所載，於民國九十七年二月十四日，以核對之前經營賭
場賭債帳目為由，邀得楊慶昭前來甲○○之妹柯文玲住處，再藉
詞楊慶昭未將帳冊內所記載「小南律師費」、「阿祥安家費」之
資料銷燬，致成為甲○○另案對其不利之證據而要求楊慶昭賠償
新台幣（下同）二千萬元被拒；詎上訴人等明知甲○○與楊慶昭
間並無債權債務關係，猶基於強盜之犯意聯絡，由乙○○持木質
球棒毆打楊慶昭，再由甲○○持鐵鎚作勢要打斷楊慶昭之脊椎，
至使楊慶昭不能抗拒而應允賠償甲○○二千萬元，尚未交付即於
同年四月二十四日為警查獲等情。理由欄貳之一(二)(1)(2)說明係依
證人即被害人楊慶昭之證詞為據，並以上訴人等與楊慶昭共同經
營賭場，於九十三年九月十七日被警查獲時，相關帳冊、本票、
支票已被扣押，因認九十七年二月十四日並無資料可供向債務人
收取債務，上訴人等強行要求楊慶昭賠償甲○○二千萬元，應有
不法所有之意圖。然其中：原判決雖援引楊慶昭於第一審之證
詞，認定楊慶昭僅負責登記帳務，記載賭客所積欠債務，嗣後還
款時將該記載刪除，並不負責收取帳務等情（見原判決正本第六
頁第十三行至第七頁第十二行）。惟楊慶昭於第一審證稱：「（
你說你在甲○○之前經營的賭場僅負責記帳，不管收帳，如果賭
客有拿錢要換票或拿錢來繳，那些現金是誰收的？）看賭客拿給
誰，如果賭客拿給我就由我收，我再跟老闆報備。看是哪個場子
，若是甲○○的場子，我就會跟甲○○說該名賭客已經還錢，現
金就留在賭場內週轉」等語（見第一審卷二第三四頁）。倘楊慶
昭上開證述內容屬實，即賭客交付現金換回票據之際，仍有交由
楊慶昭收受者，且所收得之現金仍留在賭場內週轉，則原判決認
楊慶昭在甲○○之賭場僅限於記帳，即不無可議。又楊慶昭於九
十七年三月二十日檢察官訊問時，具結後證稱：「一開始，甲○
○是表示要跟我會賭場的帳的事情，後來帳很亂，甲○○就不高
興，叫我要賠他…一千八百萬元是他認為我該付的，還有一筆二
百萬元是他自己加上去的，但是我覺得這不是我該清的帳…後來
我有向甲○○再對過帳…之後我們談過，甲○○認為我的責任應
該只有一千零幾萬元」等語（見他字四五三號卷第五一、五三頁
）。如若不虛，則楊慶昭與甲○○之間，是否確無債權債務關係
存在？楊慶昭所言之「二千萬元」是否係與甲○○會帳之結果？
容有再予究明之必要。事關上訴人等有無「不法所有意圖」之認
定，原審未調查是否尚有其他證據足資佐證，率憑楊慶昭於第一
審之部分證詞即為不利上訴人等之認定，併有查證未盡及理由不
備之違誤。依卷內資料，楊慶昭於九十七年四月二十三日檢察
官訊問時陳稱：「（你今因何事至本署接受詢問筆錄？）我因主
動前來提供貴署有關賭場支票相關證物…（你所提出之證物，係
於何時？為何人所有？請詳述該些證物取得的經過。）大約在九
十一年至九十三年間，我在甲○○經營的賭場（擔任）現場主持
人以及負責帳務，所以我才會有這些賭客所留下的支票及本票」
等語；又台灣台南地方法院檢察署九十七年四月二十四日至楊慶
昭住處搜索之扣押筆錄及扣押物品目錄表記載，當日扣押之物品
為「支票、本票共一百二十六張，金額共計一千四百六十一萬一
千六百元，日期為八十九年至九十三年間」（見他字四五三號卷
第九七頁與第九八頁間之資料）。倘上開證據資料均屬實在，則
上訴人等在九十七年二月十四日通知楊慶昭前來核對帳目之際，
是否已無資料可供向賭客索討賭帳？顯不無斟酌之餘地。原審對
此於上訴人等是否具「不法所有意圖」之認定有重要關係之事項
未予調查釐清，率為不利上訴人等之論斷，亦有未洽。（二）原
判決理由欄貳之四謂：「事實欄一(一)（原判決誤繕為事實(一)）所
載球棒一支，業據乙○○…供稱『該球棒打完之後就隨手放下，
並未扣案』等語，則球棒一支並未扣案…」等情。然乙○○既稱
「隨手放下」，則該支球棒似應仍放在案發地點即柯文玲之住處
。而依卷附台灣台南地方法院檢察署九十七年四月二十四日至柯
文玲住處搜索之扣押筆錄及扣押物品目錄表記載，當日扣押之物
品包括球棒（木棒）三支（見聲搜字三五號卷第一五七、一六０
頁）；其中一支沾有血漬，復有該球棒之照片在卷可參（見偵字
六二七九號卷一第一二六頁）。上開沾有血漬之球棒是否係上訴
人等犯加重強盜未遂罪所用之物？原審未予究明，逕依乙○○之
供述，認定乙○○持以毆打楊慶昭之球棒未扣案，所為認定與卷
內證據資料似有不符。以上，或為上訴意旨所指摘，或係本院得
依職權調查之事項，應認原判決關於上訴人等加重強盜未遂部分
俱有撤銷發回更審之原因。
二、駁回（即意圖營利聚眾賭博）部分：
按刑事訴訟法第三百七十六條所列各罪之案件，經第二審判決者
，不得上訴於第三審法院，法有明文。又上訴未聲明為一部者，
視為全部上訴，同法第三百四十八條第一項亦有明定。上訴人等
不服原判決，於九十八年五月十一日、十二日分別提起第三審上
訴，上訴人等之上訴狀並未聲明僅對原判決關於其等加重強盜未
遂部分提起上訴，應視為對上訴人等之意圖營利聚眾賭博部分亦
提起上訴。查上訴人等意圖營利聚眾賭博之犯行，經原判決維持
第一審論處上訴人等共同犯刑法第二百六十八條意圖營利聚眾賭
博罪刑（各處有期徒刑一年）部分之科刑判決，駁回上訴人等就
此部分之第二審上訴，核屬刑事訴訟法第三百七十六條第一款之
案件，依上開說明，既經第二審判決，自不得上訴於第三審法院
。上訴人等竟復分別對於其等之意圖營利聚眾賭博部分提起上訴
，顯為法所不許，俱予駁回。
據上論結，應依刑事訴訟法第三百九十五條前段、第三百九十七
條、第四百零一條，判決如主文。
中    華    民    國  九十八  年    七    月   十六   日
                      最高法院刑事第七庭
                          審判長法官  林  永  茂
                                法官  吳  昆  仁
                                法官  蘇  振  堂
                                法官  蕭  仰  歸
                                法官  林  立  華
      本件正本證明與原本無異
                                      書  記  官
中    華    民    國  九十八  年    七    月   二十   日
                                                      Q


司法院資訊處製作；財團法人民間司法改革基金會備份。
